臺灣高等法院臺中分院民事裁定　96年度抗更(二)字第265號
抗　告　人　 台灣銀行股份有限公司
法定代理人　 丁○○
相　對　人　 甲○○
　　　　　　 丙○○
上列當事人間因拍賣抵押物強制執行事件，對於中華民國95年12
月6日本院95年度抗更(一)字第527號所為裁定提起再抗告，經最高
法院發回更審，本院裁定如下：
    主  文
原裁定廢棄。
相對人甲○○所有苗栗縣銅鑼鄉○○段五O八建號之建物（門牌
號碼：苗栗縣銅鑼鄉○○村○○○鄰○○路一九五巷六號）及同
段一二七九之一三地號之土地准予併付拍賣；相對人丙○○所有
苗栗縣銅鑼鄉○○段五一一建號之建物（門牌號碼：苗栗縣銅鑼
鄉○○村○○○鄰○○路一九五巷九號）及同段一二七九之一六
地號之土地准予併付拍賣，並將各建物賣得價金交給各該相對人
。
聲請、抗告及發回前第三審程序費用由相對人負擔。
    理  由
一、抗告人台灣銀行股份有限公司之法定代理人，於民國96年1
    月2日變更為丁○○，並經丁○○具狀聲明承受訴訟，有該
    承受書狀及台灣銀行函知付卷可稽（最高法院96年台抗字第
    235號卷第38、39頁），且該承受書狀並已送達他造，亦有
    送達回證可憑，自生承受訴訟效力，先予敘明。
二、抗告意旨略為：抗告人於台灣苗栗地方法院（下稱執行法院
    ）94年度執字第8568號拍賣抵押物強制執行事件，聲請將坐
    落於執行土地上屬第三人即相對人甲○○、丙○○各自所有
    之門牌號碼苗栗縣銅鑼鄉○○路195巷6號、同巷9號房屋併
    付拍賣，上開建物雖非執行債務人嗣後所興建，然按一般社
    會觀念及習慣，土地及其上建物必須合併使用始能發揮其整
    體效能，以提昇不動產整體之經濟價值。倘土地及其上建物
    分屬不同人所有，將滋生複雜之法律關係。若能藉由土地及
    第三人建物併付拍賣之機會，使二者同歸於一人所有，將能
    使不動產發揮經濟效能，且使法律關係單純化。第三人建物
    併付拍賣後，其取回建物拍賣所得之價金，並未造成其損失
    。為此，請求對相對人甲○○、丙○○所有坐落於執行土地
    上之上開房屋准予併付拍賣，並將各建物賣得價金交還該相
    對人等語。
二、按民國（下同）96年3月5日三讀通過民法第877條規定，土
    地所有人於設定抵押權後，在抵押之土地上營造建築物者，
    抵押權人於必要時，得於強制執行程序中聲請法院將其建築
    物與土地併付拍賣。但對於建築物之價金，無優先受清償之
    權。前項規定，於第866條第2項及第3項之情形，如抵押之
    不動產上，有該權利人或經其同意使用之人之建築物者，準
    用之。是縱於不動產抵押後，營造建物者非土地所有權人，
    然基於維護抵押權人利益及抵押權效力優先性，凡建物營造
    者為用益物權人或經土地所有權人同意使用之人者，抵押權
    人仍得聲請併付拍賣。此上開新修正規定，目前雖尚未施行
    ，然此新法所為規定，僅將修正前實務上因應立法不備基於
    法理解釋（如最高法院92年台抗字第641號裁判），所為明
    文化規定，故新法雖尚未施行，當應為相同之解釋適用。查
    ：
  (一)上開執行標的物即坐落苗栗縣銅鑼鄉○○段1279-13號、127
    9-16地號土地於88年6月28日設定抵押權予抗告人，而其地
    上為相對人甲○○所有系爭建物（門牌號碼：苗栗縣銅鑼鄉
    ○○路195巷6號）、相對人丙○○所有系爭建物（門牌號碼
    ：同巷9號）分別同於89年12月11日自廣恒建設股份有限公
    司（下稱廣恒建商）買賣取得，此為抗告人、相對人、執行
    債務人所不予爭執（本院前審卷第20-21頁）。據相對人於
    本院前審供稱：「（法官問：相對人丙○○、甲○○占有土
    地上法律關係為何？）土地部分沒有辦理過戶，只有和建商
    買房屋，就土地部分還要在和當事人確認。」（本院前審卷
    第20頁）。另據執行債務人於本院前審亦陳稱：「（法官問
    ：相對人丙○○、甲○○占有土地上法律關係為何？）房屋
    是他們跟建商買的，房屋蓋好時，葉先生岳父跟我拿印章去
    辦理過戶，我還把土地權狀給他，不過他們卻沒有辦理過戶
    。（法官問：鐘慶貴和乙○○是否同意將系爭土地給建商來
    蓋房屋？）是的，土地賣給建商，然後相對人甲○○、丙○
    ○向建商買到坐落在土地上之房屋」（本院前審卷第20頁）
    。則本件系爭建物為訴外人廣恒建商所建，嗣後買賣移轉予
    相對人二人。基此，訴外人廣恒建商雖與執行債務人就系爭
    建物坐落之土地成立買賣關係，惟兩造並未辦理土地所有權
    移轉登記，廣恒建商嗣於土地興建系爭建物，就系爭建物所
    坐落之土地，廣恒建商對於執行債務人言，是乃基於債權為
    合法占有權源。次廣恒建商於不違反建物所得使用土地權利
    範圍內，合法移轉系爭建物予相對人二人，則相對人之系爭
    建物對執行債務人之土地有占有合法權源而使用收益。（此
    為學理所謂「占有權之連鎖」），故抗告人辯稱相對人是為
    無權占有，並非可採。
  (二)承上，基於占有之連鎖理論，相對人之系爭建物對於坐落土
    地得合法使用收益，執行債務人不得以無權占有對抗相對人
    ，故系爭建物基於債權而合法占有。再者，本件縱執行法院
    已將抗告人執行土地予以分割拍賣，藉以提高他人承買意願
    ，惟執行土地倘座落相對人之系爭建物，則將造成土地與建
    物非屬同一人所有疑慮，而降低他人承買意願，對於抗告人
    之抵押權當有影響，是抗告人主張併付拍賣與法有合，此亦
    為新法修正理由所揭櫫。另退言之，縱如相對人所辯稱系爭
    建物為無權占有，不符合原修正草案之經其同意使用之情，
    而不得併付拍賣云云。惟基於舉輕以明重法理，合法使用者
    依修正前法理及新法第877條規定均得聲請併付拍賣，況無
    權使用者更甚得為之。此觀諸新修正民法第866條第3項規定
    ，不動產所有人設定抵押權後，於同一不動產上，成立第一
    項以外之權利者，準用前項之規定，亦得同此解。即設定抵
    押權後之用益物權人、債權人或無權占有者，按新法第877
    條第2項規定均得聲請併付拍賣。故而相對人之辯稱，自非
    可採。
  (三)綜上所述，抗告人聲請將相對人所有地上建物與坐落土地併
    付拍賣，為有理由，原審駁回其聲請，自屬未洽，應認為有
    理由，爰裁定如主文第二項所示。
三、據上論結，本件抗告為有理由，依強制執行法第30條之1、
    民事訴訟法第492、第85條第1項前段、第78條，裁定如主文
    。
中　　華　　民　　國　　96　　年　　7 　　月　　11　　日
                  民事第五庭    審判長法　官  林陳松
　　　　　　　　　　　      　　　　　法　官  古金男
　　　　　　　　　　　      　　　　　法　官  鄭金龍
以上正本係照原本作成。
再為抗告應以適用法規顯有錯誤為理由，並經本院之許可，該許
可以原裁定所涉及之法律見解具有原則上之重要性者為限。
如提起再抗告者應於裁定送達後10日內向本院提出抗告理由狀（
須按照他造人數附具繕本）並繳納抗告裁判費新臺幣1,000元，
同時委任律師或具有律師資格之關係人為代理人。
                                      書記官  陳振海
中　　華　　民　　國　　96　　年　　7 　　月　　13　　日
                                                      Ｍ
